ACORDAO-COMPLETO-2526737

ACÓRDÃO 3043/2022 ATA 19/2022 - SEGUNDA CÂMARA

VISTOS, relatados e discutidos estes autos em que se analisa ato de concessão inicial de aposentadoria deferida pela Câmara dos Deputados em benefício da Sra. Vilma Marques de Oliveira Alves.
ACORDAM os Ministros do Tribunal de Contas da União, reunidos em Sessão da 2ª Câmara, ante as razões expostas pelo Relator, e com fulcro nos incisos III e IX do art. 71 da Constituição Federal e nos arts. 1º, inciso V, e 39, inciso II, da Lei 8.443/1992, c/c o art. 259, inciso II, do Regimento Interno/TCU, em:
9.1. considerar ilegal a concessão de aposentadoria em favor da Sra. Vilma Marques de Oliveira Alves, negando registro ao correspondente ato; 
9.2. dispensar o ressarcimento das quantias indevidamente recebidas de boa-fé pela interessada, consoante o disposto no Enunciado 106 da Súmula da Jurisprudência do TCU; e
9.3. determinar à Câmara dos Deputados que, no prazo de 15 (quinze) dias a contar da ciência deste Acórdão, dê ciência do inteiro teor desta Deliberação à interessada, alertando-a de que o efeito suspensivo proveniente da interposição de possíveis recursos perante o TCU não a exime da devolução dos valores percebidos indevidamente após a respectiva notificação, caso os recursos não sejam providos, encaminhando a este Tribunal, no prazo de 30 (trinta) dias, comprovante da referida ciência.

Autos em que se analisa ato de concessão inicial de aposentadoria deferida pela Câmara dos Deputados em benefício da Sra. Vilma Marques de Oliveira Alves.

Segunda Câmara

Câmara dos Deputados.

3. Interessada: Vilma Marques de Oliveira Alves (XXX.523.541-XX).

13.1. Ministros presentes: Bruno Dantas (Presidente), Augusto Nardes e Aroldo Cedraz.
13.2. Ministros-Substitutos presentes: Marcos Bemquerer Costa (Relator) e André Luís de Carvalho.

MARCOS BEMQUERER

Trata-se de ato de concessão inicial de aposentadoria deferida pela Câmara dos Deputados em benefício da Sra. Vilma Marques de Oliveira Alves.
2.	 A Secretaria de Fiscalização de Integridade de Atos e Pagamentos de Pessoal e de Benefícios Sociais - Sefip analisou o processo, concluindo haver irregularidade na concessão, conforme a instrução inserta à peça 21, assim vazada: 
"3. Esta unidade técnica elaborou instrução com proposta de ilegalidade do ato, em razão da incorporação de quintos/décimos após a edição da Lei 9.624/1998 (peça 5) .
4.	O Ministério Público opinou pela realização de diligência à Câmara dos Deputados, nos seguintes termos (peça 7) :
'a) seja encaminhada cópia da planilha de cálculo da média das remunerações utilizada para atribuir os proventos à interessada, além da cópia do mapa de tempo de contribuição e das certidões averbadas na aposentadoria; 
b) providencie cópia do último contracheque da ativa da ex-servidora, bem como do mais recente; e 
c) seja comprovado que os tempos averbados para a concessão em exame foram prestados em condição especial que prejudique a saúde ou a integridade física, uma vez que a fundamentação informada à fl. 2 da peça n.º 3 é a seguinte: 
'APÓS - 82 - CF/1988, art.40, § 4º, inciso III, incluído pela EC47/2005 c/c Mandado de Injunção, Súmula33-STF, e Lei 8.213/1991, art.57 (tempo mínimo contribuição 25 anos) - aposentadoria voluntária, com tempo mínimo de contribuição de 25 anos, para pessoa cujas atividades sejam exercidas em condições especiais que prejudiquem a saúde ou a integridade física, com proventos integrais calculados pela média das remunerações.' 
2. Ao instruir novamente o feito, sugerimos que a Sefip analise se o encaminhamento constante do Acórdão n.º 12.455/2021 - 2.ª Câmara - é aplicável ao caso concreto, quanto à parcela de quintos incorporados no período de 08/04/1998 a 04/09/2001, uma vez que a aposentadoria em questão é calculada pela média das remunerações e não goza de paridade com os vencimentos dos servidores da ativa.' 
5.	O Ministro-Relator acolheu a proposta do Ministério Público e determinou que fossem providenciados os seguintes documentos (peça 8) :
a) cópia da planilha de cálculo da média das remunerações utilizada para atribuir os proventos à Sra. Vilma Marques de Oliveira Alves, além da cópia do mapa de tempo de contribuição e das certidões averbadas na aposentadoria; 
b) cópia do último contracheque da ativa da ex-servidora, bem como do mais recente; e 
c) comprovação de que os tempos averbados para a concessão da aposentadoria em exame foram prestados em condição especial que prejudique a saúde ou a integridade física, considerando a fundamentação informada no ato concessório (Peça 3) .
6.	A Seproc promoveu a diligência determinada pelo Relator (peça 9) , cujos documentos encaminhados estão distribuídos às peças 11 a 17, conforme se segue: memória de cálculo da média das contribuições (peça 12) ; mapa de tempo de contribuição (peça 13) ; certidão de tempo de contribuição e averbações (peça 14) ; contracheque último em atividade, agosto/2019 (peça 15) ; ficha financeira do ano de 2021 (peça 16) ; e informações sobre os tempos insalubres (peça 17) .
7.	 A servidora se aposentou voluntariamente no cargo de auxiliar de enfermagem, com proventos integrais calculados pela média das remunerações, com base no art. 40, § 4º, inciso III, da CF/1988, incluído pela EC 47/2005 c/c Mandado de Injunção, Súmula 33-STF, e Lei 8.213/1991, art. 57 (tempo mínimo contribuição 25 anos) , para pessoa cujas atividades sejam exercidas em condições especiais que prejudiquem a saúde ou a integridade física, tendo averbado os tempos exercidos em ambientes insalubres (peça 17) .
8.	A Suprema Corte, ao julgar o Recurso Extraordinário 1.014.286/SP, alterou a jurisprudência quanto à averbação de tempo de serviço em atividades insalubres após ao advento da Lei 8.112/1990, conforme abaixo transcrito:
"EMENTA: RECURSO EXTRAORDINÁRIO. REPERCUSSÃO GERAL. APOSENTADORIA ESPECIAL DE SERVIDOR PÚBLICO. ARTIGO 40, § 4º, III, DA CONSTITUIÇÃO DA REPÚBLICA. PEDIDO DE AVERBAÇÃO DE TEMPO DE SERVIÇO PRESTADO EM ATIVIDADES EXERCIDAS SOB CONDIÇÕES ESPECIAIS QUE PREJUDIQUEM A SAÚDE OU A INTEGRIDADE FÍSICA DO SERVIDOR, COM CONVERSÃO DO TEMPO ESPECIAL EM COMUM, MEDIANTE CONTAGEM DIFERENCIADA, PARA OBTENÇÃO DE OUTROS BENEFÍCIOS PREVIDENCIÁRIOS. POSSIBILIDADE ATÉ A EDIÇÃO DA EMENDA CONSTITUCIONAL N.º 103/2019. DIREITO INTERTEMPORAL. APÓS A EDIÇÃO DA EC 103/2019, O DIREITO À CONVERSÃO OBEDECERÁ À LEGISLAÇÃO COMPLEMENTAR DOS ENTES FEDERADOS. COMPETÊNCIA LEGISLATIVA CONFERIDA PELO ART. 40, § 4º-C DA CRFB.
1. A Constituição impõe a construção de critérios diferenciados para o cômputo do tempo de serviço em condições de prejuízo à saúde ou à integridade física, conforme permite verificar a interpretação sistemática e teleológica do art. 40, § 4°, CRFB.
2. Desde a edição das Emendas Constitucionais 20/1998 e 47/2005, não há mais dúvida acerca da efetiva existência do direito constitucional daqueles que laboraram em condições especiais à submissão a requisitos e critérios diferenciados para alcançar a aposentadoria. Nesse sentido é a orientação desta Suprema Corte, cristalizada no verbete de n.º 33 da Súmula da Jurisprudência Vinculante: 'Aplicam-se ao servidor público, no que couber, as regras do regime geral da previdência social sobre aposentadoria especial de que trata o artigo 40, § 4º, inciso III da Constituição Federal, até a edição de lei complementar específica.'
3. Ao permitir a norma constitucional a aposentadoria especial com tempo reduzido de contribuição, verifica-se que reconhece os danos impostos a quem laborou em parte ou na integralidade de sua vida contributiva sob condições nocivas, de modo que nesse contexto o fator de conversão do tempo especial em comum opera como preceito de isonomia, equilibrando a compensação pelos riscos impostos. A conversão surge, destarte, como consectário lógico da isonomia na proteção dos trabalhadores expostos a agentes nocivos. 
4. Após a EC 103/2019, o § 4º-C do art. 40 da Constituição, passou a dispor que o ente federado poderá estabelecer por lei complementar idade e tempo de contribuição diferenciados para aposentadoria de servidores cujas atividades sejam exercidas com efetiva exposição a agentes químicos, físicos e biológicos prejudiciais à saúde, ou associação desses agentes, vedada a caracterização por categoria profissional ou ocupação. Não há vedação expressa ao direito à conversão do tempo comum em especial, que poderá ser disposta em normativa local pelos entes federados, tal como operou a legislação federal em relação aos filiados ao RGPS, nos termos do art. 57, da Lei 8213/91.
5. Recurso extraordinário desprovido, com fixação da seguinte tese: 'Até a edição da Emenda Constitucional nº 103/2019, o direito à conversão, em tempo comum, do prestado sob condições especiais que prejudiquem a saúde ou a integridade física de servidor público decorre da previsão de adoção de requisitos e critérios diferenciados para a jubilação daquele enquadrado na hipótese prevista no então vigente inciso III do § 4º do art. 40 da Constituição da República, devendo ser aplicadas as normas do regime geral de previdência social relativas à aposentadoria especial contidas na Lei 8.213/1991 para viabilizar sua concretização enquanto não sobrevier lei complementar disciplinadora da matéria. Após a vigência da EC n.º 103/2019, o direito à conversão em tempo comum, do prestado sob condições especiais pelos servidores obedecerá à legislação complementar dos entes federados, nos termos da competência conferida pelo art. 40, § 4º-C, da Constituição da República'.' 
9.	Portanto, a servidora preencheu os requisitos para aposentadoria na forma requerida.
10. Verificou-se que a servidora incorporou 2/10 da função FC-4, cujo exercício se deu no período de 5/6/2000 a 4/6/2001, no valor de R$ 549,16, posterior à edição da Lei 9.624/1998, sendo, portanto, ilegal tal incorporação, haja vista o entendimento perfilado pelo STF no RE 638.115/CE. 
11. Adicionalmente, cabe destacar o teor do Acórdão 12455/2021-TCU-Segunda Câmara (relatoria do Ministro Aroldo Cedraz) , conforme abaixo:
	'SUMARIO: PESSOAL. APOSENTADORIA. Incorporação de quintos/décimos entre a edição da Lei 9.624/1998 e a Medida Provisória 2.225-45/2001, por força de decisão administrativa, ou decisão judicial sem trânsito em julgado. Subsunção DE UM ATO ao entendimento do STF no âmbito do RE 638.115/CE (Repercussão geral) . Continuidade do pagamento, de FORMA DESTACADA, até sua absorção integral por reajustes futuros. DOIS ATOS COM PROVENTOS ARBITRADOS COM BASE NA MÉDIA ARITMÉTICA SIMPLES DAS MAIORES REMUNERAÇÕES - LEI 10.887/2004. INAPLICABILIDADE DE MODULAÇÃO. Ilegalidade. negativa de registro. determinações.'
12. No caso, o entendimento da Corte foi no sentido de que o 'destaque das frações de quintos incorporados relativas ao período de 8/4/1998 a 4/9/2001 fica impossibilitado, uma vez que as ex-servidoras percebem parcela única, sem paridade com os servidores da ativa e sem nenhum vínculo com a estrutura remuneratória da ativa desde 23/09/2015 e 13/11/2015, respectivamente, ou seja, anteriormente ao trânsito em julgado do RE 638.115, ocorrido em 17/09/2020, razão pela qual deixamos de propor qualquer medida corretiva nos casos em questão.'
13. Na concessão em exame, a servidora Vilma Marques de Oliveira Alves [se] aposentou pela média das remunerações, percebendo parcela única sem qualquer vínculo com a estrutura remuneratória dos servidores da ativa. 
14. Desse modo, é aplicável aqui o mesmo entendimento esposado no Acórdão 12455/2021-TCU-Segunda Câmara.
CONCLUSÃO
15. A abrangência e a profundidade das verificações levadas a efeito fundamentam convicção de que o ato 114945/2019 deve ser apreciado pela ilegalidade, em razão da inclusão de quintos/décimos incorporados com amparo em funções comissionadas exercidas entre 8/4/1998 a 4/9/2001.
PROPOSTA DE ENCAMINHAMENTO
16. Ante o exposto, com fundamento no art. 71, inciso III, da Constituição Federal, no art. 1º, inciso V, e art. 39, incisos I e II, da Lei 8.443/1992, no art. 260 do Regimento Interno do Tribunal de Contas da União, propõe-se: 
16.1. considerar ilegal e recusar registro do ato inicial de aposentadoria de Vilma Marques de Oliveira Alves do quadro de pessoal da Câmara dos Deputados, com base nos arts. 71, inciso III, da Constituição Federal, 1º, inciso V, e 39, inciso II, da Lei 8.443/1992 e 260, § 1º, do Regimento Interno;
16.1.1. com fulcro no art. 262, caput, do Regimento Interno deste Tribunal, determinar à Câmara dos Deputados que dê ciência, no prazo de quinze dias, contados da notificação, do inteiro teor desta deliberação à interessada, alertando-a de que o efeito suspensivo proveniente da interposição de eventuais recursos junto ao TCU não a exime da devolução dos valores percebidos indevidamente, caso o recurso não seja provido; e
16.1.2. no prazo de trinta dias, contados da ciência da decisão, envie a este Tribunal documentos comprobatórios de que a interessada cujo ato foi impugnado está ciente do julgamento deste Tribunal."
3.	O escalão dirigente da Sefip alinhou-se ao exame e ao encaminhamento sugeridos pela instrução acima reproduzida (peça 22) . Igualmente o Ministério Público de Contas, representado pela Procuradora-Geral Cristina Machado da Costa e Silva, concordou com a proposta da unidade técnica (peça 23) .
	É o Relatório.

não há.

Procuradora-Geral Cristina Machado da Costa e Silva.

PESSOAL. APOSENTADORIA. PAGAMENTO DA VANTAGEM DE "QUINTOS" COM BASE EM FUNÇÃO DE CONFIANÇA EXERCIDA ENTRE 8/4/1998 E 4/9/2001. ENTENDIMENTO DO SUPREMO TRIBUNAL FEDERAL NOS AUTOS DO RECURSO EXTRAORDINÁRIO 638.115/CE, COM MODULAÇÃO DE EFEITOS DA DECISÃO. PROVENTOS CALCULADOS PELA MÉDIA ARITMÉTICA SIMPLES DAS MAIORES REMUNERAÇÕES. INAPLICABILIDADE DA MODULAÇÃO DE EFEITOS. PRECEDENTES DESTE TRIBUNAL. ILEGALIDADE DO ATO. RECUSA DO CORRESPONDENTE REGISTRO. DETERMINAÇÕES.

APOSENTADORIA (APOS)

Secretaria de Fiscalização de Integridade de Atos e Pagamentos de Pessoal e de Benefícios Sociais - Sefip.

Em apreciação ato de concessão inicial de aposentadoria emitida pela Câmara dos Deputados em benefício da Sra. Vilma Marques de Oliveira Alves (peça 3) .
2.	A Secretaria de Fiscalização de Integridade de Atos e Pagamentos de Pessoal e de Benefícios Sociais - Sefip examinou o processo em instrução anterior, com a proposta de ilegalidade da concessão e negativa de registro do ato, em face da incorporação de quintos/décimos após a edição da Lei 9.624/1998 (peças 5 e 6) . 
3.	Antagonizou-se a esse encaminhamento o Ministério Público de Contas, representado pela Procuradora-Geral Cristina Machado da Costa e Silva, ao sugerir que fosse expedida diligência ao órgão de origem, com vistas a trazer aos autos cópia dos seguintes documentos: a) planilha de cálculo da média das remunerações utilizada para atribuir os proventos à interessada; b) mapa de tempo de contribuição e das certidões averbadas na aposentadoria; e c) último contracheque da ativa da ex-servidora, bem como do mais recente (peça 7) .
4.	O Parquet opinou ainda sobre a necessidade de comprovação no processo de que o tempo de serviço computado para a concessão em exame foi prestado em condição especial que houvesse prejudicado a saúde ou a integridade física da inativa, uma vez que essa foi a fundamentação informada no ato à peça 3. 
5.	Por fim, propôs que a Sefip, ao reexaminar a aposentadoria em questão, observasse a possibilidade de aplicar o entendimento que orientou o Acórdão 12455/2021-TCU-Segunda Câmara (rel. min. Aroldo Cedraz) , segundo o qual o destaque das frações de quintos incorporados relativos ao período de 8/4/1998 a 4/9/2001 ficaria obstado, haja vista que naquele precedente assentou-se que "as ex-servidoras percebem parcela única, sem paridade com os servidores da ativa e sem nenhum vínculo com a estrutura remuneratória da ativa desde 23/09/2015 e 13/11/2015, respectivamente, ou seja, anteriormente ao trânsito em julgado do RE 638.115, ocorrido em 17/09/2020, razão pela qual deixamos de propor qualquer medida corretiva nos casos em questão." (trecho do voto que impulsionou o Acórdão 12455/2021-TCU-Segunda Câmara) .
6.	Acolhi as sugestões acima mediante despacho à peça 8. Em atenção à diligência, a Câmara dos Deputados ofereceu a esta Casa de Contas os documentos que se seguem: a)  memória de cálculo da média das contribuições (peça 12) ; b)  mapa de tempo de contribuição (peça 13) ; c)  certidão de tempo de serviço e contribuição (peça 14) ; d)  último contracheque do período em que esteve a ex-servidora em atividade (agosto/2019, peça 15) ; e)  ficha financeira do ano de 2021 (peça 16) ; e f)  informações sobre o tempo insalubre (peça 17) .
7.	Ao reinstruir os autos, a Sefip registrou que a interessada se aposentou voluntariamente, com proventos integrais calculados pela média das remunerações, tendo averbado tempo exercido em ambientes insalubres.
8.	Indicou também que o Supremo Tribunal Federal (STF) , em decisão proferida no Recurso Extraordinário 1.014.286/SP, com Repercussão Geral, fixou a seguinte tese:
"Até a edição da Emenda Constitucional nº 103/2019, o direito à conversão, em tempo comum, do prestado sob condições especiais que prejudiquem a saúde ou a integridade física de servidor público decorre da previsão de adoção de requisitos e critérios diferenciados para a jubilação daquele enquadrado na hipótese prevista no então vigente inciso III do § 4º do art. 40 da Constituição da República, devendo ser aplicadas as normas do regime geral de previdência social relativas à aposentadoria especial contidas na Lei 8.213/1991 para viabilizar sua concretização enquanto não sobrevier lei complementar disciplinadora da matéria. Após a vigência da EC n.º 103/2019, o direito à conversão em tempo comum, do prestado sob condições especiais pelos servidores obedecerá à legislação complementar dos entes federados, nos termos da competência conferida pelo art. 40, § 4º-C, da Constituição da República." (RE 1.014.286, rel. min. Luiz Fux, Rel. p/ Acórdão min.Edson Fachin, Plenário, jul. 31/08/2020, DJe-235, Pub. 24/09/2020) .
9.	Por conseguinte, a Sefip interpretou que a ex-servidora preencheu os requisitos para aposentadoria na forma requerida ao órgão de origem.
10.	Asseverou ainda a Secretaria especializada que a inativa incorporou 2/10 da função FC-4, cujo exercício se deu no período de 5/6/2000 a 4/6/2001, no valor de R$ 549,16, posterior à edição da Lei 9.624/1998, sendo ilegal o pagamento dessa rubrica, haja vista o entendimento firmado pelo STF no RE 638.115/CE. 
11.	Por fim, aduziu que a exegese que constou do Acórdão 12455/2021-TCU-Segunda Câmara (rel. min. Aroldo Cedraz) deve ser aplicada à aposentadoria em questão, porquanto a Sra. Vilma Marques de Oliveira Alves aposentou-se pela média das remunerações, percebendo parcela única sem qualquer vínculo com a estrutura remuneratória dos servidores da ativa. 
12.	Em face dessa intelecção, a Sefip propõe a ilegalidade da concessão, com a negativa de registro do correspondente ato (peças 21 e 22) . A esse encaminhamento alinhou-se o MP/TCU (peça 23) . 
13.	Compulsando os documentos que integram o processo, chego à mesma conclusão da unidade técnica, como passo a explicar.
14.	Para melhor compreensão do tema, reproduzo a fundamentação legal da concessão, colhida do ato inserto à peça 3, p. 2:
"APOS-82 - CF/1988, art. 40, § 4º, inciso III, incluído pela EC 47/2005 c/c Mandado de Injunção, Súmula 33-STF, e Lei 8.213/1991, art. 57 (tempo mínimo contribuição 25 anos) - aposentadoria voluntária, com tempo mínimo de contribuição de 25 anos, para pessoa cujas atividades sejam exercidas em condições especiais que prejudiquem a saúde ou a integridade física, com proventos integrais calculados pela média das remunerações."
15.	Os documentos obtidos pelo Tribunal (v. item 5 acima) confirmaram que a interessada se inativou voluntariamente, com proventos integrais calculados pela média aritmética simples das maiores remunerações e que a averbação de tempo insalubre está em consonância com a Jurisprudência do STF, fixada pelo Recurso Extraordinário 1.014.286/SP, com Repercussão Geral julgada (Tema 942) , em que aquela Corte Maior assentou a tese de que, até a edição da Emenda Constitucional 103/2019, é permitida ao servidor público a conversão em tempo comum do tempo de serviço prestado sob condições especiais que prejudiquem a sua saúde ou a sua integridade física, para fins de contagem recíproca.
16.	Registre-se que recentemente a 2ª Turma do Superior Tribunal de Justiça - STJ revisitou sua interpretação anterior para se alinhar ao STF, conforme transcrição (parcial) da Ementa do Agravo Regimental no Recurso Especial 1.592.380/SC, de 08/02/2022: 
"PREVIDENCIÁRIO. MANDADO DE SEGURANÇA. CONVERSÃO DE TEMPO ESPECIAL EM COMUM. CERTIDÃO DE TEMPO DE CONTRIBUIÇÃO DO RGPS. SERVIDOR PÚBLICO. CONTAGEM RECÍPROCA. APOSENTADORIA EM REGIME PRÓPRIO DE PREVIDÊNCIA. JUÍZO DE ADEQUAÇÃO. POSSIBILIDADE. TEMA N. 942/STF.
 (...) 
III - (...) forçosa a reforma do acórdão para realinhar o entendimento desta Corte Superior e, nos termos do art. 1.040 do CPC/2015, fazer a devida adequação ao decidido pelo Supremo Tribunal Federal, no Tema n. 942.
V - Agravo regimental provido, em juízo de retratação, nos termos dos arts. 1.030, II e 1.040, II, do CPC/2015, para negar provimento ao recurso especial do INSS." (rel. min. Francisco Falcão, 2ª Turma, jul. 08/02/2022, DJe 10/02/2022) .
17.	Como se percebe, a contagem de tempo de serviço da inativa tem aderência às decisões proferidas pelas cortes superiores precitadas. 
18.	Quanto ao recebimento de quintos/décimos verificado no caso em questão, a jurisprudência desta Casa de Contas consolidou o entendimento de que é ilegal a percepção dessa rubrica, cuja incorporação decorreu de funções comissionadas exercidas no período de 08/04/1998 a 04/09/2001, devendo-se observar a modulação dos efeitos definida pelo STF na decisão do Recurso Extraordinário (RE) 638.115/CE, que tratou dessa matéria.
19.	Caso fosse aplicada a referida modulação à concessão da interessada, a vantagem de quintos deveria ser transformada em parcela compensatória para absorção futura pelos aumentos e reestruturações de carreira supervenientes, nos termos do RE 638.115/CE.
20.	Ocorre que, no caso concreto, a forma específica de cálculo dos proventos da inativa se deu pela média das remunerações, ou seja, a parcela de quintos entrou no cômputo dessa média para se chegar ao valor do benefício, tendo a ex-servidora passado a perceber parcela única, sem paridade com os servidores da ativa e sem vínculo algum com a estrutura remuneratória da ativa desde 9/9/2019 (data da vigência da aposentadoria anterior ao trânsito em julgado do RE 638.115, havido em 17/9/2020) . Essa particularidade impede o destaque das frações de quintos incorporados no período de 8/4/1998 a 4/9/2001.
21.	Em situações quejandas, esta Corte tem deliberado por considerar ilegal a concessão de aposentadoria e negar registro ao correspondente ato, sem determinar o destaque da rubrica de quintos/décimos decorrente daquele interregno (de 8/4/1998 até 4/9/2001) . 
22.	Nessa linha, além da decisão paradigma indicada pela unidade técnica (Acórdão 12455/2021-TCU-Segunda Câmara, relator Min. Aroldo Cedraz) , cito, entre outros, os Acórdão 994/2022-TCU-Primeira Câmara, relator Min. Vital do Rêgo; 122/2022 - 2ª Câmara, relator Min. Augusto Nardes; e 18.694/2021 - 1ª Câmara, relator Min. Vital do Rêgo) .
23.	O encaminhamento referido nos itens 21 e 22 acima (ilegalidade e negativa de registro) é o que proponho ao Colegiado para o caso em análise, acrescido da determinação ao órgão de origem para que comunique a beneficiária sobre a deliberação do Tribunal a ser adotada e para que, posteriormente, remeta a esta Casa os documentos comprobatórios de que a inativa foi cientificada da deliberação.
24.	Por fim, esclareço que o ato em questão deu entrada nesta Corte de Contas em 2019 (peça 19, p. 4) , não se aplicando a sistemática definida pelo Plenário, mediante o Acórdão 122/2021 (rel. min. Walton Alencar Rodrigues) , na linha de observar o Recurso Extraordinário 636.553, em que foi fixado prazo de cinco anos para que o TCU registre os atos de concessão inicial de aposentadoria, reforma ou pensão, após o qual serão considerados "tacitamente registrados", podendo posteriormente o ato que contenha alguma ilegalidade ser submetido ao procedimento de revisão de ofício, com base no art. 54 da Lei 9.784/1999 c/c o art. 260, § 2º, do Regimento Interno/TCU. 
	Ante o exposto, manifesto-me por que seja adotada a deliberação que ora submeto a este Colegiado.
TCU, Sala das Sessões, em 14 de junho de 2022.
MARCOS BEMQUERER COSTA
Relator